【裁判字號】    98,訴更一,7
【裁判日期】    981030
【裁判案由】    侵權行為損害賠償
【裁判全文】
臺灣臺北地方法院民事判決             98年度訴更一字第7號
原      告  丙○○
訴訟代理人  劉智園律師
被      告  臺灣銀行股份有限公司
法定代理人  乙○○
訴訟代理人  甲○○
複代理人    呂榮海律師
            黃聖展律師
            丁○○
上列當事人間請求侵權行為損害賠償事件，經台灣高等法院發回
，本院於民國九十八年十月十二日言詞辯論終結，判決如下：
    主  文
原告之訴及假執行之聲請均駁回。
訴訟費用由原告負擔。
    事實及理由
一、原告主張：伊於民國95年6月26日依報載房屋廣告所載電話
    ，與訴外人自稱屋主之子、名為程正偉（實際姓名為劉堅穗
    ）之男子聯繫看屋，因有意購買，遂於同年7月3日與自稱房
    屋所有權人、名為「蔡秀枝」之女子在訴外人信宏地政士聯
    合事務所處訂立不動產買賣契約，原告交付國泰世華商業銀
    行營業部（下稱國泰銀行）簽發、發票日95年6月30日、付
    款人被告銀行營業部、面額新臺幣（下同）4,845,000元、
    受款人蔡秀枝、票據號碼BB0000000、記載禁止背書轉讓且
    劃有平行線支票與「蔡秀枝」，「蔡秀枝」於翌日持偽造之
    國民身分證及駕駛執照，至被告銀行松江分行開設帳號
    000000000000之活期存款帳戶，並將原告交付之上開支票存
    入該帳戶提示兌現全數提領，迄於同年月11日原告接獲信宏
    地政士聯合事務所人員莊凱傑通知「蔡秀枝」提供之土地、
    建物所有權狀均是偽造，始知遭詐騙。「蔡秀枝」於95年7
    月4日在被告銀行松江分行開戶使用之文件乃偽造之國民身
    分證及駕駛執照，該證件上記載之編號為原告之身分證字號
    ，顯與姓名不符，被告承辦人員即訴外人戊○○若依主管機
    關要求之開戶審核作業程序辦理，並查詢財團法人金融聯合
    徵信中心（下稱聯徵中心）「Z系統通報案件紀錄資訊」，
    即可發現上開不符之處，進而拒絕其開戶之申請；又「蔡秀
    枝」開戶後同時存入該紙支票，並立即兌領全部款項，為異
    常交易態樣，然戊○○仍未察覺，致上開支票遭領取，戊○
    ○顯未依行政院金融監督管理委員會（下稱金管會）訂定之
    銀行對疑似不法或顯屬異常交易之存款帳戶管理辦法（下稱
    異常交易帳戶管理辦法）第12條、第13條規定，及中華民國
    銀行商業同業公會全國聯合會（下稱銀行聯合會）頒布、金
    管會95年6月30日備查之金融機構開戶作業審核程序暨異常
    帳戶風險控管之作業範本（下稱開戶作業範本）第2條規定
    辦理即有過失，被告應依民法第184條第1項前段、第2項及
    第188條第1項規定，對原告所受損害負賠償責任云云，爰聲
    明求為：1、被告應給付原告4,845,000元，及自起訴狀繕本
    送達翌日起至清償日止，按週年利率5%計算之利息；2、願
    供擔保請准宣告假執行。
二、被告則以訴外人劉堅穗於收受原告交付之支票後，翌日即與
    偽稱「蔡秀枝」之女子一同至被告松江分行以「蔡秀枝」之
    名義開設帳戶，並於數小時後存入該支票將款項領走。若劉
    堅穗與甲女並未至被告松江分行開設帳戶，其仍會至其他銀
    行開設帳戶領取支票款項，被告准許「蔡秀枝」開戶並非原
    告損失發生之條件，兩者間無因果關係存在。又原告交付劉
    堅穗之上開支票為所謂「台支」，其性質相當於現金交易，
    原告遭詐騙交付支票與劉堅穗，即如同將款項匯出，劉堅穗
    之詐騙行為方為原告損害發生唯一且真正原因。再者，被告
    職員戊○○於劉堅穗與「蔡秀枝」臨櫃辦理開戶作業時，已
    依異常交易帳戶管理辦法第13條第1項及被告銀行綜合存款
    辦法第4條規定，詳加檢視「蔡秀枝」提供之雙證件形式上
    確屬正確，並使用紫光燈照射該身分證，檢驗結果呈現螢光
    反應確認該證件客觀真正，復要求「蔡秀枝」留存影像檔案
    ，及至內政部戶役政網站之查詢系統查詢該身分證字號請領
    記錄亦屬正確，始准許蔡秀枝開戶，戊○○辦理「蔡秀枝」
    開戶作業已盡善良管理人注意義務無過失可言。再者，因上
    開內政部戶役政網站查詢頁面僅提供銀行查詢身分證領補換
    記錄資料，並未提供被查詢者之姓名或出生年月日等資訊，
    戊○○自不能發現上開辦理開戶國民身分證上之身分證字號
    與姓名、出生年月日不相符。又銀行聯合會頒布之開戶作業
    範本僅供被告銀行參考，並無拘束被告銀行之效力，縱認上
    開開戶作業範本為被告銀行辦理開戶作業應遵守注意義務，
    惟聯徵中心「Z系統通報案件紀錄資訊」之檔案資料來自銀
    行承辦客戶信用卡申請或貸款時之授信資料或警政單位與銀
    行因特殊情況所通報，再由聯徵中心彙整產生，但原告於95
    年7月4日蔡秀枝至被告桂林分行開設帳戶前，從未提供身分
    證字號包括姓名等授信基本資料與聯徵中心，則戊○○辦理
    「蔡秀枝」開戶手續時縱已查詢聯徵中心「Z系統通報案件
    紀錄資訊」，仍不能同時顯現身分證字號及其擁有者之姓名
    或其他資訊等語，資為抗辯。而聲明求為：1、原告之訴及
    假執行之聲請均駁回。2、如受不利之判決，願供擔保請准
    宣告免為假執行。
三、查原告經由劉堅穗帶看房屋，遂於95年7月3日與偽稱「蔡秀
    枝」之女子簽立不動產買賣契約，原告因而交付「蔡秀枝」
    國泰銀行簽發、發票日95年6月30日、付款人被告銀行營業
    部、面額4,845,000元、受款人蔡秀枝、票據號碼BB0000000
    、記載禁止背書轉讓且劃有平行線之支票與「蔡秀枝」，劉
    堅穗與偽稱「蔡秀枝」之女子於95年7月4日持偽造之舊式國
    民身分證及駕駛執照，至被告銀行松江分行開設帳號000000
    000000號之活期存款帳戶，並將原告交付之上開支票存入該
    帳戶提示，已將該款項全數兌領完畢等情，為被告所不爭，
    並有不動產買賣契約書、票據號碼BB0000000號支票、「蔡
    秀枝」開戶身分證及駕駛執照正反面為證（見本院97年度訴
    字第5149號卷第11頁至第13頁、第14頁至第15頁），信屬實
    在。劉堅穗亦因上開偽造私文書及詐欺原告之行為，經本院
    95年度訴字第1648號刑事判決處有期徒刑二年六月（見本院
    97年度訴字第5149號卷第18頁至第30頁之判決書）。至原告
    主張被告應依民法第184條第1項前段、第2項及第188條第1
    項規定賠償其所受損害，則為被告所否認，並以上開情詞置
    辯。茲本件爭點為原告所受損害與戊○○為「蔡秀枝」開立
    帳戶之行為間有無因果關係；戊○○辦理本件開戶業務，過
    程中有無過失。經查：
（一）按因故意或過失，不法侵害他人之權利者，負損害賠償責
      任。違反保護他人之法律，致生損害於他人者，負賠償責
      任，民法第184條第1項前段、第2項定有明文。因過失不
      法侵害他人之權利者，固應負損害賠償責任，但過失之有
      無，應以是否怠於善良管理人之注意為斷，茍非怠於此種
      注意，即不得謂之有過失（最高法院19年上字第2746號判
      例意旨可資參照）。所謂善良管理人之注意，係指依一般
      交易觀念，認為有相當知識經驗及誠意之人所具有之注意
      。再依民法第184條規定行使損害賠償之債，以有損害發
      生及責任原因之事實，並二者間有相當因果關係為成立要
      件，如不合此項成立要件，即難謂有損害賠償請求權存在
      （最高法院48年台上字第481號判例參照）。所謂相當因
      果關係，係指無此行為雖必不生此種損害，有此行為，通
      常即足生此種損害，為有相當因果關係；如無此行為，必
      不生此種損害，有此行為，通常亦不生此種損害，即無相
      當因果關係。
（二）原告因與偽稱「蔡秀枝」之人簽立不動產買賣契約，原告
      因而交付「蔡秀枝」國泰銀行簽發、發票日95年6月30日
      、付款人被告銀行營業部、面額4,845,000元、受款人蔡
      秀枝、票據號碼BB0000000、記載禁止背書轉讓且劃有平
      行線之支票與「蔡秀枝」，則原告將上開支票交付轉讓偽
      稱與「蔡秀枝」之人時，「蔡秀枝」即取得該支票權利，
      得依該支票行使權利，則偽稱「蔡秀枝」之人於95年7月4
      日持偽造之國民身分證、駕駛執照至被告銀行松江分行開
      設帳號000000000000號之活期存款帳戶，即被告松江分行
      行員戊○○為「蔡秀枝」開立帳戶之行為，與原告所受交
      付上開支票損害之間，並無關連，兩者間無相當因果關係
      。
（三）被告銀行松江分行職員蔡琇玲於95年7月4日受理「廖秀枝
      」之開戶申請時，依被告銀行綜合存款辦法第4條第1項後
      段及第3項規定之開戶要件包括「自然人憑國民身分證以
      本名開戶。以上存戶均應另徵提第二身分證明文件」、「
      自然人申請開戶時，應建立其影像檔案」（見本院卷第46
      頁），及金管會依銀行法第45條之2第3項授權訂定之異常
      交易帳戶管理辦法第13條第1項「銀行受理客戶開立存款
      帳戶，應實施雙重身分證明文件查核，身分證及登記證照
      以外之第二身分證明文件，應具辨識力」（見本院97年度
      訴字第5149號卷第32頁背）等規定，查核「廖秀枝」提出
      身分證及汽車駕駛執照（記載之身分證統一編號均為
      Ｚ000000000）雙證件，以紫光燈照射該身分證，檢驗結果
      呈現螢光反應，即該證件客觀上為真正，並要求偽稱「廖
      秀枝」之人留存影像檔案及查詢客戶所有存款明細，暨使
      用內政部戶役政「舊式國民身分證領補換資料查詢」系統
      ，查詢結果為「至95年7月3日止：統一編號：Ｚ000000000
      請領紀錄正確」，為原告所不爭，並有舊式國民身分證領
      補換資料查詢結果、「蔡秀枝」身分證及汽車駕駛執照、
      臺北市政府警察局中山分行95年7月17日北市警中分刑字
      第09533709410號函為證（見本院卷第47頁至第48頁及第
      156頁），被告受僱人戊○○辦理上開開戶業務時，既依
      金管會及被告銀行內部規定查核雙重身分證明文件查核、
      身分證領補換資料及確認客戶身分，始受理偽稱「廖秀枝
      」上開開戶申請，堪認已盡善良管理人注意義務，自無原
      告主張之過失存在。
（四）原告雖主張戊○○忽略該偽造之身分證上記載之姓名、領
      補換地點、出生年月日等資料與真實不符云云。查「蔡秀
      枝」於95年7月4日在被告銀行松江分行開設帳號
      000000000000號活期存款帳戶使用之國民身分證，其上記
      載之身分證號碼「Ｚ000000000」，其實際擁有者雖非其上
      記載之「蔡秀枝」姓名，且領補換地點及出生年月日亦有
      不符，惟「蔡秀枝」係持舊式身分證向被告銀行松江分行
      申請開戶，戊○○在內政部戶役政系統上僅能輸入該身分
      證上記載之「統一編號」、「領補換日期」及「領補換類
      別」三項驗證輸入資料是否正確（見本院卷第157頁至第
      163頁之內政部戶政司98年7月1日內戶司字第0980118421
      號函及後附資料查詢頁面，配合舊式國民身分證自96年1
      月1日起停止使用，此系統已於96年4月1日移除，見本院
      卷第174頁之內政部98年7月28日內戶司字第0980141484號
      函），而戊○○依「蔡秀枝」國民身分證上之記載輸入身
      分證字號，使用內政部戶役政舊式國民身分證系統查詢該
      國民身分證之請領資料均為正確，已如前述。至94年12月
      21日啟用之新式國民身分證戶役政查詢系統，縱能查詢身
      分證統一編號及其擁有者姓名及出生年月日資料等情，但
      舊式國民身分證不能使用內政部新式國民身分證戶役政查
      詢系統，有內政部戶政司98年8月14日內戶司字第
      098141547號函附卷可查（見本院卷第205頁），戊○○95
      年7月4日承辦「蔡秀枝」開戶業務時，自不能使用新式國
      民身分證戶役政查詢系統確認「蔡秀枝」身分證上「統一
      編號」、「領補換日期」及「領補換類別」三項資料之真
      偽。原告此部分主張，即無可取。
（五）原告再主張戊○○未向聯徵中心查詢「Z系統通報案件紀
      錄資訊」，即有過失云云。然查，聯徵中心雖以94年11月
      24日（94）金徵（研）字第21211號函通知包括被告銀行
      在內之金融機構，已開放「Z07通報案件紀錄資訊」、「
      Z22通報案件紀錄及補充註記資訊」及「Z21國民身分證領
      補換資料查詢驗證」供查詢（見本院卷第181頁之聯徵中
      心94年11月24日函、第219 頁之聯徵中心98年8月19日金
      徵（業）字第0980013585號函、第220頁之聯徵中心98年8
      月28日金徵 (研)字第0980014328號函），但銀行聯合會
      於95年6月30日始公布異常帳戶作業範本，依該作業範本
      第2條規定請各金融機構於辦理開戶作業時應查核客戶身
      分，及使用聯徵中心「Z系統通報案件紀錄資訊」，查詢
      國民身分證領補換資料及通報案件紀錄補充註記資訊（見
      本院97年度訴字第5149號卷第34頁至第35頁），銀行聯合
      會並於95年7月14日始以全一字第2218號函將異常帳戶作
      業範本通知被告銀行（見本院卷第120頁），被告銀行於
      95年8月8日始發函要求戊○○任職之松江分行應依銀行聯
      合會95年7月14日全一字第2218號函，在辦理開戶業務時
      查詢「Z21國民身分證領補換資料查詢驗證」及「Z22 通
      報案件紀錄及補充註記資訊」（見本院卷第51頁），尚難
      認戊○○於95年7月4日承辦上開「蔡秀枝」帳戶開戶業務
      時即能依上開異常帳戶作業範本查詢「Z系統通報案件紀
      錄資訊」。次查，聯徵中心之「Z21國民身分證領補換資
      料查詢驗證」系統之資料來源，為內政部提供戶役政網站
      之「國民身分證領補換紀錄」及「國民身分證掛失紀錄」
      加以驗證邏輯編列而成（見本院卷及第65頁及第80頁至第
      81頁之聯徵中心98年5月27日金徵業字第0980008860號函
      、Z21國民身分證領補換資料查詢驗證說明），但內政部
      並未提供姓名資料與聯徵中心，故聯徵中心「國民身分證
      領補換資料查詢驗證」系統並無姓名比對功能（見本院卷
      第202頁之聯徵中心98年7月13 日金徵（業）字第
      0980010204號書函）。再者，聯徵中心「Z07系統通報案
      件紀錄資訊」及「Z22通報案件紀錄及補充註記/消債條例
      信用註記資訊」，其資料來源為銀行承辦客戶信用卡申請
      或貸款時之授信資料或警政單位與銀行因特殊情況所通報
      之資料，再由聯徵中心彙整產生，有聯徵中心98年5月27
      日金徵（業）字第0980008860號函及後附說明為證（見本
      院卷第65頁至第66頁、第84頁）。原告自陳其於「蔡秀枝
      」95年7月4日上開帳戶開設前，並未曾向銀行申請貸款或
      開立信用卡等交易（見本院卷第19頁），且原告從未因任
      何因素遭通報，故銀行或警政單位於95年7月4日之前均未
      將原告之身分證字號及姓名提供與聯徵中心，則聯徵中心
      「Z07系統通報案件紀錄資訊」及「Z22通報案件紀錄及補
      充註記/消債條例信用註記資訊」於95年7月4日仍不能同
      時顯現身分證字號「Ｚ000000000」與其擁有者之姓名或其
      他資訊，聯徵中心迄98年5月8日始將原告姓名「丙○○」
      登錄至聯徵中心系統中，有聯徵中心98年7月13日金徵（
      業）字第0980010204號函及後附之聯徵STS/MQ信用查詢紀
      錄資訊表在卷可稽（見本院卷第203頁及第204頁）。則縱
      戊○○於95年7月4日辦裡「蔡秀枝」帳戶設立時查詢「Z
      系統通報案件紀錄資訊」，仍無從辨認蔡秀枝所提身分證
      之真偽，戊○○仍會受理「蔡秀枝」之開戶申請，戊○○
      是否查詢「Z系統通報案件紀錄資訊」，與「蔡秀枝」將
      上開支票存入帳戶提領之間，亦無相當因果關係。
（六）原告另主張戊○○辦理「蔡秀枝」帳戶開戶業務時，違反
      金管會訂定之異常帳戶管理辦法第12條、13條等情。查金
      管會依銀行法第45條之2第3項授權訂定之異常交易帳戶管
      理辦法第12條及第13條僅規定，銀行應建立明確之認識客
      戶政策及作業程序，包括接受客戶開立存款帳戶之標準、
      對客戶之辨識、存款帳戶及交易之監控及必要教育訓練等
      重要事項等（見本院97年度訴字第5149號卷第32頁背）。
      惟本件戊○○於95年7月4日辦理「蔡秀枝」帳戶開戶業務
      時已盡善良管理人身分查證之義務，已如前述，自無違反
      異常交易款帳戶管理辦法第12條及第13條規定。次查，廖
      秀枝以存入1000元之方式開立「蔡秀枝」000000000000活
      期存款帳戶，有存款開戶資料登錄單、綜合存款印鑑卡及
      客戶所有存款明細查詢單為證（見本院卷第154頁至第156
      頁），再存入原告交付之上開面額4,845,000元支票提示
      ，原告不能證明此與一般交易習慣有所不符，原告主張戊
      ○○為查詢此異常交易態樣致上開支票遭領取，即有過失
      ，仍無可取。又戊○○並未違反金管會訂定之帳戶管理辦
      法第12條及第13條規定，亦未違反銀行聯合會訂定之開戶
      作業範本，姑不論此是否為保護他人之法律，原告主張戊
      ○○違反此等違反保護他人法律，依民法第184條第2項規
      定請求賠償損害，仍無可取。
四、綜上所述，原告主張被告承辦人員戊○○辦理「蔡秀枝」開
    戶業務有過失並致原告受有上開交付支票遭蔡秀枝兌領之損
    害，依民法第184條第1項前段、第2項及第188條第1項規定
    ，請求被告應給付4,845,000元，及自起訴狀繕本送達翌日
    起至清償日止，按週年利率5%計算之利息，為無理由，應予
    駁回。原告之訴既經駁回，其假執行之聲請即失所附麗，自
    應一併予以駁回。
五、據上論結，本件原告之訴無理由，爰依民事訴訟法第78條，
    判決如主文。
中    華    民    國    98    年    10    月    30    日
                  民事第三庭    法  官  黃書苑
以上正本係照原本作成
如對本判決上訴，須於判決送達後20日內向本院提出上訴狀
中    華    民    國    98    年    10    月    30    日
                                書記官  沈世儒


司法院資訊處製作；財團法人民間司法改革基金會備份。
